臺灣高雄地方法院交通事件裁定　　　　 96年度交聲字第874號
原處分機關　交通部公路總局高雄區監理所旗山監理站
異　議　人　甲○○
即受處分人
上列受處分人因違反道路交通管理處罰條例案件，對於交通部公
路總局高雄區監理所旗山監理站於民國96年8 月8 日所為之旗監
違字第裁85-BC0000000號及96年8 月27日所為之旗監違字第裁8
5-BB0000000 號裁決聲明異議，本院裁定如下：
    主  文
原處分撤銷。
甲○○不罰。
    理  由
一、異議意旨略以：異議人即受處分人甲○○分別於民國 (下同
    )91 年9 月10日12時21分，騎乘W4-6748 號機車行經高雄市
    民族、裕誠路口及於同年2 月18日19時55分許，騎乘W4-674
    8 號機車行經高雄市○○○○○路口，均因不遵守道路交通
    標線之指示，違反道路交通處罰條例第60條第2 項第3 款規
    定，為警舉發，原處分機關並分別於96年8 月8 日以旗監
    違字第裁85-BC0000000號，及於96年8 月27日以旗監違字第
    裁85-BB0000000號裁決書，各科處異議人罰鍰新台幣1800元
    。惟異議人並未於上開時、地騎乘機車違規，異議人亦未收
    到舉發違規通知單，原處分機關逕行裁決，於法不合；又原
    處分機關於違規事實超過3 年之後始為裁決，亦有違行政罰
    法第27條第1 項之時效規定，爰依法請求撤銷原處分等語。
二、本件原處分機關係以異議人甲○○分別於91年9 月10日12時
    21分，騎乘W4-6748 號機車行經高雄市○○○○○路口及於
    同年2 月18日19時55分許，騎乘W4-674 8號機車行經高雄市
    鼎山、大昌路口，均因不遵守道路交通標線之指示，為警舉
    發，爰依道路交通處罰條例第60條第2 項第3 款規定，分別
    於96年8 月8 日以旗監違字第裁85-BC0000000號，及於96年
    8 月27日以旗監違字第裁85-BB0000000號裁決書，各科處異
    議人罰鍰新台幣1800元，此有高雄市政府警察局92年2 月11
    日高市警交相字第BB0000000 號舉發違反道路交通管理事件
    通知單、交通部公路總局高雄區監理所旗山監理站96年8 月
    27日旗監違字第裁85-BB0000000號違反道路交通管理事件裁
    決書、96年8 月8 日旗監違字第裁85-BC0000000號違反道路
    交通管理事件裁決書及送達證書3 張附卷可按。
三、惟按，行政行為應受法律及一般法律原則之拘束；行政行為
    ，非有正當理由，不得為差別待遇，行政程序法第4 條、第
    6 條分別定有明文。又平等原則為行政法之一般法律原則，
    係由憲法第7 條所衍生，也稱為禁止差別待遇原則，意指行
    政權之行使，不論於實體上或程序上，相同事件應為相同處
    理，非有合理正當理由，不得為差別待遇，此落實於行政法
    之具體表現即同法第6 條之規定；並由憲法第7 條之平等原
    則亦導出「禁止恣意原則」，意指在行政領域裡，行政機關
    在作成決定之際，僅能依事理之觀點為行為，而且其所作成
    之一切處置，均應與其所擬規制的實際狀態相當，此處所謂
    之「恣意」係指任性，專斷毫無標準且隨個人好惡之決定，
    而禁止恣意原則，不僅禁止故意之恣意行為，復禁止任何客
    觀上違反憲法基本精神及事物本質行為，因此，所謂恣意，
    實際上等同於欠缺適當、充分之事理上理由。
四、次按，違反道路交通管理事件行為人，未依規定自動繳納罰
    鍰，或未依規定到案聽候裁決，處罰機關應於舉發違反道路
    交通管理事件通知單（下稱舉發通知單）送達2 個月內依標
    準表逕行裁決之，違反道路交通管理事件統一裁罰標準及處
    理細則（下稱處理細則）第44條第1 項定有明文 (91年8 月
    30日修正公布迄95年6 月30日修正前之條文)。 然因該處理
    細則第44條第1 項並未規定處罰機關違反「2 個月」期間之
    規定時，有失權之效果，故解釋上該規定屬訓示之規定，惟
    處罰機關仍不得恣意違反上開「2 個月」之期間，如處罰機
    關遇有違反道路交通管理事件行為人，未依規定自動繳納罰
    鍰，或未依規定到案聽候裁決時，未依上開行政命令之規定
    於舉發通知單送達2 個月內依標準表逕行裁決，竟無故延宕
    數年後始加以裁決，致使受處分人對違規之事實有爭執時，
    因時間之經過，致未能即時、適時提出有利之證據，而蒙受
    重大之不利益，此處罰機關無故延宕達數年之後始逕行裁決
    之行為，即屬恣意行為。
五、又按，行政罰法業於94年1 月14日經立法院三讀通過，並於
    95年2 月5 日公布施行，本件行為人違反行政法上義務之行
    為時，行政罰法雖尚未施行，惟原處分機關於行政罰法施行
    之後始為裁決，自應適用行政罰法之相關規定，洵無疑義。
    觀之行政罰法第27條第1 項規定：「行政罰之裁處權，因3
    年期間之經過而消滅。」及參照該條立法意旨：「本條係有
    關行政罰裁處權時效之規定。按行政罰裁處權之行使與否，
    不宜懸之過久，而使處罰關係處於不確定狀態，影響人民權
    益，惟亦不宜過短，以免對社會秩序之維護有所影響，爰於
    第1 項定其消滅時效為3 年。並就時效之起算點加以明定，
    以杜紛爭。可知，公路主管機關對於違反道路交通管理事件
    行為人，其是否行使裁罰權，實不宜久懸不決，而使處罰關
    係處於不確定狀態，致影響人民權益。觀之行政罰法第27條
    第2 項之規定「前項期間，自違反行政法上義務之行為終了
    時起算。但行為之結果發生在後者，自該結果發生時起算。
    」，其目的既在規範主管機關行使行政罰裁處權之期限，此
    種期限利益即屬人民之信賴利益，惟同法第45條復規定：「
    本法施行前違反行政法上義務之行為應受處罰而未經裁處，
    於本法施行後裁處者，除第15條、第16條、第18條第2 項、
    第20條及第22條規定外，均適用之。」 (第1 項)、 「前項
    行政罰之裁處權時效，自本法施行之日起算。」 (第2 項)
    、「前項期間，自違反行政法上義務之行為終了時起算。但
    行為之結果發生在後者，自該結果發生時起算。」 (第3 項
    )， 明定於行政罰法施行之後，開始起算行罰罰之裁處權時
    效，以解決行政罰法施行之前尚未裁罰之時效問題。但苟未
    區分應受處罰而未經裁處之違反行政法上義務之行為，其違
    反行為之時間係在行政罰法施行之前，或行政罰法施行之後
    ，均認為應依同法第54條第2 項之規定，自行政罰法施行之
    日起算3 年之裁處權時效，無異剝奪人民上開期限利益，亦
    變相延長行政機關之裁罰權時效期間，且有違憲法之平等原
    則。是以，本院認上開行政罰法第45條第2 項所適用之範圍
    ，應限縮適用於「應受處罰而未經裁處之違反行政法上義務
    之行為，其違反行為之時間係在行政罰法施行之後者」之情
    形，俾符合同法第27條第1 項、第2 項之規範要旨。
六、經查，本件原處分機關所為之裁決日期 (96年8 月8 日、96
    年8 月27日)， 距離異議人之違規行為時 (分別為91年9 月
    10日、91年12月18日)， 已遠逾3 年期間，有卷附違反道路
    交通管理事件裁決書2 紙可稽，已顯逾上開處理細則第44條
    第1 項裁決期限2 個月之規定，亦屬違反行政程序法第6 條
    所定平等原則之規定，且屬情節重大，此外，亦逾越行政罰
    法第27條第1 項所定之3 年時效規定。從而，上開處分實難
    認為合法，本件自不得再就異議人之違規行為裁處，異議人
    之聲明異議為有理由。自應由本院將原處分機關之裁處撤銷
    ，並諭知受處分人不罰。
七、至於，異議人雖分別於96年8 月9 日、96年8 月28日收受上
    開裁決書，遲至96年9 月20日 (旗山監理站收文日期)始 聲
    明異議，已逾法定20日期間，亦有上開裁決書之送達證書2
    紙及蓋有收文章戮之聲明異議狀1 紙在卷可按，其聲明異議
    之程序雖不合法 (見道路交通管理處罰條例第87條第1 項規
    定)， 惟原處分機關既屬違法裁決，本院仍應撤銷上開裁決
    處分，以期適法。另本院既認原處分機關所為之裁處，於法
    不合，並予撤銷，是異議人前揭異議理由：「並未於上開時
    、地騎乘機車違規，異議人亦未收到舉發違規通知單」等語
    ，即與本案無重大關係，爰不予一一論述，附此敘明。再者
    ，本件交通部公路總局高雄區監理所旗山監理站之移送書意
    見欄稱：「行政執行法第7 條規定：行政執行，自處分、裁
    定確定之日或其他依法令負有義務經通知限期履行之文書所
    定期間屆滿之日起，五年內未經執行者，不再執行；其於五
    年期間屆滿前已開始執行者，仍得繼續執行。但自五年期間
    屆滿之日起已逾五年尚未執行終結者，不得再執行。」，認
    本件裁處合法等語。惟上開條文係規範「已確定之行政處分
    之執行時效期間」，本件前揭裁處內容既經本院認不合法而
    予撤銷，上開行政處分即屬尚未確定，自無適用上開規定之
    餘地，併予敘明。
八、據上論斷，應依道路交通案件處理辦法第20條，裁定如主文
    。
中　　華　　民　　國　　96　　年　　12　　月　　31  　日
                       交通法庭  法  官  陳建和
以上正本證明與原本無異。
如不服本裁定，應於收受送達後5 日內向本院提出抗告狀。
中　　華　　民　　國　　96　　年　　12　　月　　31　　日
 　　　　　　　　　　　　　　　　書記官  林姵妤
